臺灣桃園地方法院民事判決　　　　　　　95年度小上字第64號
上　訴　人　乙○○
　　　　　　　　　　　　之1
被上訴人　　遠東國際商業銀行股份有限公司
法定代理人　甲○○
　　　　　　　　　　　　號1樓
上列當事人間請求清償債務事件，上訴人對於民國95年6月29日
本院桃園簡易庭95年度桃小字第858號第一審小額民事判決提起
上訴，本院判決如下：
    主  文
上訴駁回。
第二審訴訟費用新台幣壹仟伍佰元由上訴人負擔。
    理  由
壹、程序方面：按對於小額程序之第一審裁判之上訴，非以其違
    背法令為理由，不得為之，民事訴訟法第436條之24第2項定
    有明文。所謂判決違背法令係指判決不適用法規或適用不當
    者而言。且依同法第436條之25規定，上訴狀內應記載上訴
    理由，並表明原判決所違背之法令及其具體內容，以及依訴
    訟資料可認為原判決有違背法令之具體事實。查本件上訴人
    提起上訴，以：兩造間消費性商品貸款契約書約定事項(3)違
    反民法第247 條之1 之規定，該定型化契約條款無效，原審
    認契約有效，屬違背法令等語。核其上訴理由，既以原審判
    決違背民法第247 條之1 第3 款之規定等語，堪認其對於原
    第一審小額判決違背法令之情事，已有具體之指摘，是上訴
    人提起本件上訴，應認為已具備合法要件，合先敘明。
貳、實體方面：
  一、按小額程序之第二審判決，依上訴意旨足認上訴為無理由
      者，得不經言詞辯論為之。民事訴訟法第436 條之29第2
      款定有明文。
  二、本件上訴人係對於小額訴訟之第一審判決提起上訴，核其
      上訴理由略以：
    (一)訴外人山基電信股份有限公司（下稱山基公司）原名「翼
      統」，乃為一報備從事多層次傳銷公司，改名前即有與參
      加人發生退租退貨糾紛，被公平交易委員會罰鍰新台幣（
      下同）70萬元而有違法先例，被上訴人竟仍與其合作，使
      山基公司成為被上訴人委外行銷公司，有共同詐欺之嫌。
      且被上訴人為一專業商業經營者，坐擁專業精算人才與徵
      信評估之資源，對實際利潤為負數之山基公司經營模式無
      從諉為不知。又山基公司每進一名會員即虧損6,000 元，
      而被上訴人為貪圖利潤心存消費者均屬外行之僥倖心態，
      為助山基公司取信於人，竟讓被上訴人名號列印予山基公
      司廣告折頁內，間接為山基公司背書誤導消費者受害。
    (二)再被上訴人知悉山基公司日後必定倒閉，為使風險完全轉
      嫁於消費者身上，不惜違反消費者保護法第11條規定，將
      被上訴人所專用小額信用貸款申請書中之申請人聲明書欄
      第4 條第1 項約定，設計完全均係對上訴人自身權益不公
      平之條文，其中涉嫌違法耍詐之事實如下：1.故意將字體
      縮小使消費者難於短時間內仔細審閱。2.排除其與山基公
      司間之委任或代理關係。3.如商品或服務發生任何爭議、
      有瑕疵或申請人（指上訴人）指定受款廠商不履行債務或
      停止提供商品或服務，申請人應向申請人指定受款廠商主
      張權利，並不得以此作為拒繳任何應負貸款款項之抗辯。
      另尚有被上訴人與山基公司間所簽訂合作協議書第壹項貸
      款產品說明第12條約定，本看似有利消費者之條文，實竟
      暗藏玄機虛假不實，依被上訴人解釋，消費者若要依該條
      文向山基公司解約，除山基公司須賺錢外，尚須山基公司
      同意解除契約，對消費者權益之保障名存實亡，故該虛偽
      不實且違反法令之契約當屬無效。
    (三)上訴人購買山基公司之電信產品及與被上訴人簽訂信貸契
      約均為同一時間，當時之銷售人員均無被上訴人之代表，
      且簽約過程中僅用一紙山基公司之四折頁做電信節費之說
      明及解約方式外，即再無其他任何告知，且未提供契約審
      閱期間。甚被上訴人對保程序，亦先與山基公司串通套招
      後再向消費者提問，然被上訴人自始至終未親臨對保又未
      善盡告知之責，更以誘導方式進行對保，其核貸過程明顯
      有瑕疵。
    (四)嗣經立法委員高思博先生等人於95年3 月24日在立法院召
      開會議，商討山基公司涉嫌倒閉一案，會中被上訴人代表
      坦承於民國94年7 月間即已知悉山基公司財務狀況及營運
      出現問題，卻仍繼續承接山基公司信貸業務，難脫共同詐
      欺之嫌。而被上訴人因上述過失，允諾自94年8 月1 日後
      加入信貸者，可暫緩繳款3 個月，惟隨即又向法院提訴追
      繳，明顯耍詐惡搞，對被上訴人辦理本件山基公司相關信
      貸之過程，除瑕疵明顯重大外，並涉嫌連續詐欺。基上，
      上訴人主張與被上訴人間簽訂之信貸契約無效、撤銷契約
      ，並要求被上訴人停止一切追繳及傷害行為等語，並聲明
      ：廢棄原判決。
  三、被上訴人於原審起訴主張：被告（即上訴人）於94年3 月
      14 日 向原告（即被上訴人）申請信用分期貸款71,976元
      ，約定還款方式為自原告（即被上訴人）實際撥貸日之次
      月15日起分24期還清，還款日期自94年3 月14日（即實際
      撥貸日）起至96年3 月14日止。詎被告（即上訴人）自95
      年1 月26日起即未依約繳納分期付款本金，迭經催討無效
      ，依約被告（即上訴人）已喪失分期償還之期限利益，爰
      依消費借貸之法律關係提起本件訴訟，並聲明：如原審判
      決主文第1 項所示。
  四、被上訴人於原審起訴主張：被告（即上訴人）於94年3 月
      14 日 向原告（即被上訴人）申請信用分期貸款71,976元
      ，約定還款方式為自原告（即被上訴人）實際撥貸日之次
      月15日起分24期還清，還款日期自94年3 月14日（即實際
      撥貸日）起至96年3 月14日止。詎被告（即上訴人）自95
      年1 月26日起即未依約繳納分期付款本金，業據被上訴人
      提出分期付款申請書、分期付款契約書、攤還收息記錄查
      詢等為證，上訴人對於上開分期付款申請書真正不爭執（
      參見對支付命令之異議狀載本人於94年3 月14日透過山基
      電信代辦遠東商銀電信商品分期），被上訴人此部分之主
      張堪信為真實。
  五、兩造所訂立之分期付款申請書內申請人聲明書第3 條（上
      訴狀誤載為第4 條）其他聲明事項第1 項已約明：「申請
      人（即上訴人）瞭解申請人與山基公司（以下稱受款人）
      間之權利、義務關係或糾紛，概與貴行無關，應由受款人
      與申請人自行處理，申請人不得因此拒付貴行貸款之餘額
      」之約定，並不符合民法第247 條之1 第3 款之要件，難
      認有「按其情形顯失公平者，該部分約定無效」：
      上訴人抗辯分期付款申請書內之前揭條款對上訴人不利且
      顯失公平，應屬無效等情；經查：
    （一）系爭「分期付款申請書」（含分期付款契約書），係
          被上訴人為與不特定多數申請分期付款之消費者訂立
          同類契約之用，所提出預先擬定之契約條款，固屬定
          型化契約條款及定型化契約。惟按所謂定型化契約應
          受衡平原則限制，係指締約之一方之契約條款已預先
          擬定，他方僅能依該條款訂立契約，否則，即受不締
          約之不利益，始應適用衡平原則之法理，以排除不公
          平之「單方利益條款」，避免居於經濟弱勢之一方無
          締約之可能，而忍受不締約之不利益，是縱他方接受
          該條款而締約，亦應認違反衡平原則而無效，俾符平
          等互惠原則（最高法院93年度台上字第710 號判決要
          旨參照）。故定型化契約乃指當事人一方預定用於同
          類契約之條款而訂定之契約，而該契約條款若有加重
          他方當事人責任之條款，因違反誠信原則，顯失公平
          而無效時，乃以契約當事人之一方於訂約當時，處於
          無從選擇締約對象或無拒絕締約餘地之情況，而簽訂
          顯然不利於己之約定為其要件。
    （二）本件上訴人申請貸款之目的乃係購買山基公司「3G省
          錢專案」之商品及服務，上訴人在購買前揭商品及服
          務時，當係考慮該商品及服務之價格及己身之需求後
          ，始向山基公司購買，至於給付買賣價金之方式，倘
          上訴人認為向被上訴人貸款之分期付款契約對上訴人
          顯失公平，自可不向被上訴人申請貸款，而選擇以其
          他方式給付（例如：現金、使用信用卡支付或預借現
          金、向其他金融機關借貸等），故上訴人實非無從選
          擇而僅能與被上訴人訂立小額信用貸款契約，兩造間
          之消費借貸契約既僅為上訴人給付山基公司買賣價金
          之方式，且上訴人亦已依約繳納4 期分期款，揆諸前
          開說明，上訴人即難執事後山基公司之服務停止即指
          摘與被上訴人訂立之消費借貸契約條款對其不利、顯
          失公平，而主張無效。
  六、上訴人又辯稱係遭詐欺（其於原審對支付命令聲明異議狀
      亦有相同抗辯）云云。然揆諸上訴人向被上訴人因與山基
      公司締結契約而申請貸款，依各該分期付款申請書、契約
      書上均有記載【向被上訴人銀行貸款】之內容，被上訴人
      僅係立於資金貸款者之銀行地位與上訴人締約，至於上訴
      人與山基公司間電信服務契約是否合理、公平，以及利潤
      能否獲取，均與兩造間之貸款關係無關連性，上訴人因被
      上訴人與山基公司之合作關係而使上訴人得向被上訴人申
      請貸款而享有分期付款之利益，貸款之內容本身並無任何
      詐術性質，上訴人與山基公司訂立電信服務契約是否可以
      獲取利潤、山基公司是否能穩定、持續提供服務，均屬山
      基公司與上訴人間就該電信服務契約自行評估，本於契約
      自由原則而決定是否締約，本件兩造之貸款契約並無上訴
      人所指詐術之情形，上訴人辯稱受詐欺云云，於法無據，
      尚難採信。
  七、按當事人於第二審程序不得提出新攻擊或防禦方法。但因
      原法院違背法令致未能提出者，不在此限。民事訴訟法第
      436 條之28定有明文。本件上訴人於原審言詞辯論期日未
      到庭，除聲明異議狀外，未提出準備書狀為本案陳述及提
      出攻擊防禦方法，此觀諸原審卷證自明。是本件上訴人主
      張之如下抗辯均違反前揭規定，本院自不得斟酌，茲敘述
      如下：
    （一）上訴人抗辯被上訴人違反金管局之金管銀（四）字第
          0938011919號函所要求銀行辦理遞延性商品服務之刷
          卡業務等注意事項。
    （二）上訴人抗辯：「遠銀對保是先叫山基的小姐打電話教
          導：『待會銀行會打電話給你，會問你向山基買了什
          麼產品？一個月要繳多少錢？等等。你只要照我跟你
          講的話回答就可以了』，不久銀行電話來了，問的問
          題果然和前述的排演完全符合」等語。
  八、綜上所述，被上訴人依消費借貸之法律關係，請求上訴人
      給付44,985元，及自95年1 月26日起至清償日止，按年息
      18.25%計算之違約金，為有理由，應予准許。原審命上訴
      人如數給付，並依職權宣告假執行，經核並無不符。本件
      上訴人之上訴意旨為無理由，本院不經言詞辯論，逕判決
      駁回上訴。
參、據上論結，本件上訴無理由，依民事訴訟法第436 條之32
    第1 項、第2 項、第436 條之29第2 款、第436 條之1 第3
    項、第436 條之19第1 項、第78條，判決如主文。
中　　華　　民　　國　　96　　年　　6 　　月　　11　　日
                 民事第一庭審判長法　官　郭琇玲
                                 法　官　汪智陽
                                 法　官　吳爭奇
上列正本證明與原本無異
不得上訴。
中　　華　　民　　國　　96　　年　　6 　　月　　12　　日
                                 書記官　梁麗雲
